臺北高等行政法院判決　　　　　　　　　　　　　　八十九年度訴字第二七六四號
　　　　　　　　　　　　　　　.
　　原　　　告　屈臣氏百佳股份有限公司
　　代　表　人　甲○○
　　訴訟代理人　徐小波律師
　　　　　　　　陳民強律師
　　　　　　　　林恆鋒律師（兼送達代收人）
　　被　　　告　財政部臺北市國稅局
　　代　表　人　張盛和（局長）住同右
　　訴訟代理人　乙○○
右當事人間因營利事業所得稅事件，原告不服行政院中華民國八十九年九月二十五日
台八十九訴字第二八０六三號再訴願決定，提起行政訴訟。本院判決如左︰
　　主  文
再訴願決定、訴願決定及原處分（復查決定）關於否准原告列報前五年核定虧損未扣
除餘額新台幣一０三、二０三、九四四元部分，應予撤銷。
原告其餘之訴駁回。
訴訟費用由被告負擔十分之九，餘由原告負擔。
　　事  實
一、事實概要︰緣原告民國（下同）八十六年度營利事業所得稅結算申報，原列報其
    他費用新台幣（下同）三五三、一七五、七六七元，前五年核定虧損未扣除餘額
    一０三、二０三、九四四元，課稅所得額四八四、二一九、四四九元。被告初查
    略以：其他費用項下現金短缺一、００六、０八四元未提供證明及憑證，不予認
    列；又原告係於八十二年十一月二十一日由百佳實業股份有限公司及台灣屈臣氏
    股份有限公司合併，以百佳實業股份有限公司為存續公司，並更名為屈臣氏百佳
    股份有限公司（即原告），其七十九年至八十二年度核定虧損未扣除餘額五五０
    、八三五、三六四元當中七十九年至八十一年部分係合併前百佳實業股份有限公
    司之虧損，依司法院釋字第四二七號解釋意旨，應不准於合併後由原告主張扣除
    ，而八十二年度虧損已於八十三及八十四年度扣抵完畢，故本期已無前五年虧損
    可資扣除，所報前五年核定虧損未扣除餘額一０三、二０三、九四四元，否准認
    列，乃核定其他費用三五二、一六九、六八三元，前五年核定虧損未扣除餘額為
    零元，課稅所得額五八八、四四一、八三六元。原告不服，申請復查結果就上開
    部分未獲變更，循序提起一再訴願，遞遭駁回，遂向本院提起行政訴訟。
二、兩造聲明：
　(一)原告聲明：
　1.再訴願決定、訴願決定及原處分關於費用及前五年虧損扣除餘額部分均撤銷，
  2.原告八十六年度營利事業所得稅結算申報，應准予列報前五年核定虧損未扣除餘
    額一０三、二０三、九四四元及其他費用一、００六、０八四元。
　(二)被告聲明：原告之訴駁回。
三、兩造之爭點：
　1.原告八十六年度營利事業所得稅結算申報，列報其他費用三五三、一七五、七六
　　七元，其中一、００六、０八四元是否未提供證明及憑證，而應不予認列？
  2.原告得否列報前五年核定虧損未扣除餘額一０三、二０三、九四四元？
甲、原告主張：
  一以前年度虧損扣除部分
  (一)我國實務向來皆採「同一公司法則」
    按「以往年度營業之虧損，不得列入本年度計算。但公司組織之營利事業，會計
    帳冊簿據完備，虧損及申報年度均使用第七十七條所稱藍色申報書或經會計師查
    核簽證，並如期申報者，得將經該管稽徵機關核定之前五年內各期虧損，自本年
    純益額中扣除後，再行核課。」為行為時所得稅法第三十九條所規定。
    公司如發生合併情形，合併前之虧損是否仍得互抵，我國實務上向來皆採「同一
    公司法則」加以判斷。同一公司法則係基於「公司同一或繼續」之原理，只要發
    生虧損與發生盈餘之公司有事業之繼續性或同一性，則許其盈虧互抵，而存續公
    司與消滅公司並非同一公司，故存續公司不得繼受消滅公司之虧損而主張盈虧互
    抵。此同一公司法則之立場，除財政部六十六年九月六日台財稅第三五九九五號
    函釋：「公司如因被合併而消滅，合併後存續之公司與合併而消滅之公司並非同
    一公司，自不得扣除因合併而消滅之公司虧損」外，該部訴願決定及原行政法院
    向來亦均持相同見解。例如財政部台財訴第000000000號訴願決定書謂
    ：「依所得稅法第三十九條但書規定之文義，係以同一公司為要件」；原行政法
    院八十三年度判字第二七八號判決亦認「依照所得稅法第三十九條意旨及參照財
    政部台財稅第三五九九五號函並參諸所得稅法第三十九條但書文義，盈虧互抵，
    係以同一公司為限。」 ，可知我國實務上無論行政機關或司法機關向來均採「
    同一公司法則」為判斷基準。
　(二)釋字第四二七號解釋後財政部之立場
　　由於「同一公司法則」與因合併而消滅之公司得不經清算，權利義務（包括公法
　　上權利義務）均由存續公司概括承受之法理有間，八十三年九月間台灣飛利浦建
　　元電子股份有限公司申報扣除因合併而消滅公司之虧損，就其受原行政法院不利
　　判決援引之台財稅字第三五九九五號函釋見解聲請釋憲，經大法官作成釋字第四
　　二七號解釋，略以「所得稅法第三十九條但書旨在建立誠實申報納稅制度，其扣
　　除虧損只適用於可扣抵期間內未發生公司合併之情形，若公司合併者，則應以合
　　併基準時為準，更始計算合併後公司之盈虧，不得追溯扣抵合併前各該公司之虧
　　損。財政部中華民國六十九年九月六日台財稅字第三五九九五號函與上開法條規
　　定意旨相符，與憲法並無牴觸。至公司合併應否給予租稅優惠，則屬立法問題。
　　」
　　財政部於解釋文發布後，於八十七年六月二日以台財稅字第八七一九四六九七三
　　號函示略以：「有關司法院大法官議決釋字第四二七號解釋發布後，本部六十六
　　年九月六日台財稅第三五九九五號函是否繼續適用問題，本部稅制委員會於研審
　　所得稅法令時，已決議保留該函釋並繼續適用，故貴局所報之公司合併案，仍應
　　依該函辦理。」等語。
　　該財政部復於八十七年九月二十一日台財稅第八七一九六五三六六號函，以：「
　　本部及各權責機關在民國八十七年八月二十日前發布之所得稅釋示函令，凡未編
　　入八十七年版『所得稅法令彙編』者，自民國八十七年十一月一日起，非經本部
　　重行核定，一律不再援引適用。」，而八十七年版「所得稅法令彙編」除將釋字
　　第四二七號解釋文編入「司法判解」項，同時將台財稅第三五九九五號函釋仍編
　　入「釋示函令」項，繼續保留供援引適用，可見其認為「同一公司法則」之準據
　　仍未改變。
　(三)人民對國家行為之信賴應予保護
　　信賴保護原則源自法治國原則中之法安定性原則、明確性原則與基本權保障，為
　　憲法位階之行政法原則，不僅行政部門，對立法及司法部門均有拘束力，成為行
　　政法極為重要之上位概念。原告申報扣抵存續公司合併前本身之虧損，符合信賴
　　保護原則之要件，信賴行為應受到保障，玆說明如次：
　1.原告信賴國家行為之客體：原告於八十二年進行合併，當時財政部台財稅第三五
　　九九五號函釋同一公司法則之見解，在行政及司法實務上從無人爭議，原告信賴
　　其具法之效力，且因法規不溯及既往而信賴其有法之安定性。
　2.原告有信賴行為：原告計畫合併時，除考量合併所欲達成之經營利益外，因信賴
　　存續公司得扣除本身合併前虧損，乃於決定存續公司時，將預期得予保留之虧損
　　扣抵利益，計入合併雙方價值之評價因素，結果認為有利而進行合併。
　3.原告之信賴值得保護：原告並無使用詐術、不完全陳述或有明知或重大過失而不
　　知等不值得保護之情事，且選擇存續公司之虧損扣抵效果，係當時法令明示賦予
　　之權利，信賴當然值得保護。
　　因此，如以原告合併四年後始作成之解釋，據以否准扣除向來皆准許之扣抵權，
　　明顯有違信賴保護原則。縱認司法院釋字第四二七號解釋改變財政部原來之見解
　　，基於原告之信賴行為應予保護之憲法權，亦不應溯及適用而剝奪原告之既得權
　　。
　(四)稅捐稽徵從新從輕原則之適用
　1.大法官解釋之效力地位
　　大法官對憲法所為之解釋，所闡明者為憲法之意義，解釋之效力與憲法條文本身
　　相同，其對法令所為之統一解釋亦具有法律或命令同等之法源地位。釋字第四二
　　七號解釋，對原行政法院判決中引用之財政部台財稅第三五九九五號函釋，使該
　　函釋具有命令之地位而得為解釋權審查對象，其解釋結果之效力即相當於財政部
　　依稅法所發布之解釋函令。
　2.稅捐稽徵解釋函令之從新從輕
　　按稅捐稽徵法第一條之一規定：「財政部依本法或稅法所發布之解釋函令，對於
　　據以申請之案件發生效力。但有利於納稅義務人者，對於尚未核課確定之案件適
    用之。」其立法理由係以稅法解釋函令之效力如自稅法發布日起生效，導致納稅
    義務人之租稅義務，因主管機關見解之變更，長期處於不確定狀態。其所表現之
    意義有二：
　(1)舊解釋函令對納稅義務人不利，新發布有利於納稅義務人之解釋函令，不論已否
　　核課，只要尚未確定，一律適用新函釋，以符合行政合法性。至已確定案件仍適
　　用舊函釋，則基於法之安定性原則。
　(2)反之，舊解釋函令對納稅義務人有利，新函釋不利於納稅義務人，除已確定案件
　　基於法之安定性原則仍適用舊函釋外，對已核課尚未確定或未核課但人民已據以
　　作成交易安排，參照立法意旨，仍應適用舊函釋，乃因行為時函釋尚未變更，基
　　於信賴保護原則，新函釋所為不利於納稅義務人之見解，不得追溯適用。唯有發
　　布新函釋時，尚未因信賴舊函釋而為交易或安排者，即行為發生於新函釋發布後
　　，並無信賴之基礎，始適用新函釋。
　3.釋字第四二七號解釋之效力時點
　　新法對於現在仍在進行、尚未終結之事實及法律關係，向將來發生作用者，原則
　　上雖非法所不許，惟若適用新法而使納稅義務人信賴舊法之法律地位遭受嚴重損
　　失時，除基於維護重大之公共利益考量，非適用新法不可外，應保護人民之信賴
　　利益，而不許溯及既往，否則違反法治國家原則。為維護法之安定性，避免人民
　　遭受無法預測之損害，仍應適用變更前之法規。釋字第四二七號解釋相對於財政
　　部台財稅第三五九九五號函釋，如對納稅義務人較為不利，無論依稅捐稽徵法第
　　一條之一規定，或自法治國原則，對解釋前已完成合併之事實，應不得溯及發生
　　效力。
　(五)高雄高等行政法院八十九年訴字第四三五號判決係就與本案相近時間背景之合併
　　存續公司合併前虧損之扣抵問題，提出精闢法律見解及判決理由，主要論述如下
　　，請予參酌：
　1.合併後存續之公司，依行為時之所得稅法、財政部函釋及被告對於公司合併案件
　　之審查認定，均該當得扣除公司本身虧損之租稅優惠要件財政部六十六年九月六
　　日台財稅字第三五九九五號函釋，僅就被合併後存續之公司不得扣除消滅公司之
　　虧損而為之釋示，足見依行為時之所得稅法文義及相關函釋，均無禁止合併後之
　　存續之公司不得扣除其本身虧損之規定。被告於八十六年五月九日司法院釋字第
　　四二七號解釋公布前，對於合併後存續公司本身之前五年之虧損，仍適用上開所
　　得稅法第三十九條但書之規定准予扣除，此亦為被告所不否認。合併後存續之公
　　司，依行為時之所得稅法、財政部函釋及被告對於公司合併案件之審查認定，均
　　該當得扣除公司本身虧損之租稅優惠要件。
　2.大法官會議釋字第四二七號解釋，基於「法律不溯及既往」原則，不應改變財政
　　部台財稅字第三五九九五號函意旨下存續公司仍得扣抵合併前虧損之立場
　　依司法院釋字第四二七號解釋意旨，財政部中華民國六十六年九月六日台財稅字
　　第三五九九五號函與上開法條規定意旨相符，與憲法並無牴觸。該解釋文除認前
　　揭財政部六十六年之函釋，關於公司合併後不得扣抵消滅公司之虧損，與憲法並
　　不牴觸外，並認公司合併後「不得追溯扣抵合併前各該公司之虧損」，亦即無論
　　存續或消滅公司之虧損均不得扣抵之，顯已擴大解釋不得扣抵範圍，則自該解釋
　　後，顯然不利於合併後之存續公司，本件是否得予適用，端視該解釋係於何時生
　　效。司法院釋字第四二七號解釋乃係針對所得稅法第三十九條所為之解釋，自具
　　有與法律同等之法源地位，且本件合併後存續公司又因該解釋而有不利情形，自
　　亦有「法律不溯及既往原則」之適用。查釋字第四二七號解釋係於八十六年五月
　　九日公布，且其解釋文及解釋理由書均無對該解釋之生效時期為特別規定，則該
　　第四二七號解釋應自公布日起生效，允無疑義。本件合併案係發生在該釋字第四
　　二七號解釋公布之前，則基於「法律不溯及既往」之原則，對於本件原告營利事
　　業所得稅結算申報不能適用，實為當然之理。
　3.基於「信賴保護原則」，原告於司法院解釋前所為之合併，應繼續准予扣除其合
　　併前本身之虧損
    縱認司法院釋字第四二七號，就公司合併不得追溯扣抵合併前各該公司虧損之解
    釋，係在闡明法規（所得稅法第三十九條但書）之原意，應自法規生效之日起有
    其適用，不生「不得溯及既往」之問題，惟本件原告早在上開司法院解釋發布前
    即已完成合併，是時，對於合併後存續公司之前五年虧損，被告機關仍准予扣除
    ，則基於「信賴保護原則」之行政法理，原告於上開司法院釋字第四二七號解釋
    發布前所為之公司合併，其本身為存續公司，亦應准予扣除其本身前五年之虧損
    。
　二其他費用項下現金短絀部分
　　按「其他費用或損失之原始憑證，除應取得確實證明文件者外，為統一發票或普
　　通收據。」為營利事業所得稅查核準則（下稱查核準則）第一０三條第三款所規
　　定。次按「商品盤損，已於事實發生後十五日內檢具清單報請該管稽徵機關調查
　　，或經稅務代理人盤點並提出報告，經查明屬實者，應予認定。」「商品盤損，
　　依商品之性質，不可能提出證明文件者，如營利事業會計制度健全，經實地盤點
　　結果，其商品盤損率在百分之一以下者，得予認定。」為同準則第一０一條第二
　　款及第三款定有明文。
　　被告機關以原告其他費用項下現金短絀一、００六、０八四元，未能提示證明及
　　憑證，未准認列。行政院再訴願決定並以現金短絀與商品盤存不同，法無明文規
　　定得準用商品盤損之查核程序，所稱經會計師執行查核程序，基於相同原理應予
　　認列云云，核不足採，遂予駁回。惟：
　(一)法規並無找零錯誤應具備確實證明文件之規定
　　原告為知名之日用商品零售業者，商品種類依門市大小自數千種乃至萬餘種項目
　　不等，交易零星而現金收付十分頻繁，偶有店員疏忽錯找，在所難免，符合社會
　　生活經驗法則。找零發生錯誤必於每日營業結束後盤點結算始可能發現，若能立
　　即發現則不發生錯找，故無可能向多找之顧客取得統一發票或普通收據，因此，
　　統一發票或普通收據之一般憑證規定並不適用。
　　又查核準則第一０三條第三款「除應取得確實證明文件者外」之規定，在體系上
　　係指同條第二款各種有關證明文件之特別規定情形，其中與原告找零錯誤較為相
　　近者似為竊盜損失，惟本質不同甚為明顯，如要求原告各門市每日營業結束盤點
　　時發現小額現金短絀，均須提出損失清單向警察機關報案取具證明文件，非但不
　　勝其擾，且可預見警察機關勢必不予受理。可知找零錯誤發生現金短絀如何證明
　　認定，查核準則第一０三條並無規定。
　(二)百貨業之現金短絀與商品盤損之損失具有同質性，符合類推適用漏洞補充方法之
　　要件
　　百貨業之現金短絀與商品盤損具有相同性質，包括交易出入次數頻繁零星、容易
　　發生不明原因之小額損失、通常於盤點時始發現損失、不知可供請求追償之對象
　　以及避免損失唯賴健全之內部控制，故關於現金短絀損失之證明，本於相同之理
　　由應有相同結論之法則，應可類推商品盤損之規定。
　(三)原告有確實之證明文件
　　原告之門市每日於營業結束後均由店員會同店長盤點當日收銀機內現金數額，編
　　製收銀機檢查記錄單，據與電腦銷貨工作表勾稽核對，如發現有現金短絀，須經
　　主管簽名核准，始予認列入帳。原告對現金管理有嚴格之內部控制程序，並確實
　　遵行控制程序，所產生之文件即為損失之證明。且系爭現金短絀業經會計師執行
　　必要之查核程序，符合查核準則第一０一條第二款關於商品盤損之規定，係損失
　　證明之外部憑證，足堪認定。又原告八十六年於全省有一六０家分店，系爭現金
　　短絀損失平均每一分店每日發生損失僅十七元，損失率低於現金流量百分之一甚
　　遠，亦合於同條第三款規定之標準。
　(四)被告及一再訴願決定機關，均未能指出原告現金短絀應提出如何之證明文件
　　查核準則第一０三條並無規定現金短絀之確實證明文件，現金短絀復無可能取得
　　統一發票或普通收據，亦非得以竊盜為由取得警察機關之證明文件，試問，現金
　　短絀之確實證明文件為何？被告機關及一再訴願機關皆未能具體指明，原告又如
　　何遵行證明文件之義務。行政院再訴願決定復以法無明文規定得準用商品盤損之
　　查核程序，即謂類推商品盤損之主張核不足採，更屬準用與類推概念之混淆，其
　　理由反不足採
乙、被告主張：
　一其他費用項下現金短缺部分：
　(一)按「其他費用或損失：一、．．．三、其他費用或損失之原始憑證，除應取得確
　　實證明文件者外，為統一發票或普通收據。」為營利事業所得稅查核準則第一百
　　零三條第三款所明定。
　(二)本件原告本期申報其他費用三五三、一七五、七六七元。被告初查以其中現金短
　　缺一、００六、０八四元，未提供證明及憑證，依首揭查核準則規定，不予認列
　　，核定其他費用為三五二、一六九、六八三元。原告不服，主張其係零售業者，
　　商品種類數千種不等，每日交易量及現金收付頻繁，店員因偶而之疏忽或找錯小
　　額現金在所難免，若欲責令就個別零散之現金短缺均取得外部憑證，顯不合營業
　　實際，亦非實務所能。原告現金短缺，均已入帳並經主管簽名核准，並經會計師
　　履踐查核程序，證實系爭申報之現金短缺並無虛偽浮報情事云云，申經被告復查
　　決定略以：經核原告就系爭短缺現金未能提供證明及憑證，所訴尚無足採。原處
　　分核與首揭查核準則規定，尚無不合為由，及駁回其復查之申請，揆諸首揭規定
　　，並無不妥，茲原告復執前詞爭議。自難認為有理由，本部分原處分請予維持。
　二前五年核定虧損未扣除餘額部分：
　(一)按「以往年度營業之虧損，不得列入本年度計算。但公司組織之營利事業，會計
　　帳冊簿據完備，虧損及申報扣除年度均使用第七十七條所稱藍色申報書或經會計
　　師查核簽證，並如期申報者，得將經該管稽徵機關核定之前五年內各期虧損，自
　　本年純益額中扣除後，再行核課。」為所得稅法第三十九條所明定。次按「．．
　　同法第三十九條但書旨在建立誠實申報納稅制度，其扣除虧損只適用於可扣抵期
　　間內未發生公司合併之情形，若公司合併者，則應以合併基準時為準，更始計算
　　合併後公司之盈虧，不得追溯扣抵合併前各該公司之虧損。財政部中華民國六十
　　六年九月六日台財稅字第三五九九五號函與上開法條規定意旨相符，與憲法並無
　　牴觸。至公司合併應否給予租稅優惠，則屬立法問題。」為司法院釋字第四二七
　　號解釋在案。又「依所得稅法第三十九條規定意旨，公司組織之營利事業前三年
　　內各期虧損之扣除，以各該公司本身有盈餘時，才能適用，旨在使三年經營發生
　　虧損之公司，於轉虧為盈時，可以其盈餘先彌補虧損，俾健全其財務。公司如因
　　被合併而消滅，合併後存續之公司與合併而消滅之公司並非同一公司，自不得扣
　　除因合併而消滅之公司前三年內經該管稽徵機關查帳核定之虧損。」復為財政部
　　六十六年九月六日台財稅第三五九九五號函所明釋。
　二本件原告本期原申報前五年虧損扣除一０三、二０三、九四四元，被告初查以原
　　告七十九至八十一年度虧損五五０、八三五、三六四元申報於八十五年度業經被
　　告依首揭司法院釋字第四二七號解釋意旨逕予否准，八十二年度核定虧損一五四
　　、九五０、九六五元已於八十三年度扣抵六八、八五０、三八七元及八十四年度
　　扣抵八六、一００、五七八元，本期已無前五年核定虧損未扣除餘額可資扣抵，
　　核定前五年核定虧損未扣除餘額為零元。原告不服，主張略以：百佳公司即為屈
　　臣氏百佳公司，不因合併及單純之變更名稱而影響其法人人格之同一性。被告否
　　准合併虧損扣抵之見解，業已逾越所得稅法第三十九條但書規定之範疇，牴觸租
　　稅法律主義之原則。被告之見解顯然與相關法令鼓勵企業合併以增進產業效能之
　　價值判斷互生扞格，在解釋方法上有規範體系不一致之矛盾等語，申經被告復查
　　決定略以，經查原告係於八十二年十一月二十一日由百佳實業及台灣屈臣氏合併
　　，以百佳為存續公司，並更名為屈臣氏百佳股份有限公司，原告於上（八十五）
　　年度申報前五年虧損未扣除餘額（七十九至八十二年）五五０、八三五、三六四
　　元，其中七十九至八十一年係合併前百佳實業之虧損，原告八十五年度申報案被
　　告原查依首揭司法院釋字第四二七號解釋：「．．．若公司合併者，則應以合併
　　基準時為準，更始計算合併後公司之盈餘，不加追溯扣抵合併前各該公司之虧損
　　．．．」而逕予否准抵減八十一年（含八十一年）以前之虧損，僅就原告八十二
　　年核定虧損一五四、九五０、九六五元，於八十三年度已扣抵六八、八五０、三
　　八七元、八十四年度已扣抵八六、一００、五七八元，截至八十五年度已無前五
　　年虧損可資扣除。故本（八十六）年度被告以原告已無前五年虧損可資扣抵，否
　　准列報前五年虧損扣除額，尚無違誤。次按公司組織之營利事業，其前五年內各
　　期虧損之扣除，須該公司本年度內有盈餘，且在可扣抵期間內未發生合併並符合
　　首揭法令規定要件時，始有適用；若公司合併者，則應以合併基準時更始計算合
　　併後公司之盈虧，不得追溯扣抵合併前各該公司之虧損，司法院釋字第四二七號
　　解釋文已明釋在案。原告既然由百佳實業及台灣屈臣氏所合併，其合併後之存續
　　之公司與合併前之百佳實業及台灣屈臣氏並非同一公司，自應以合併基準時更始
　　計算合併後公司之盈虧，不得追溯扣抵合併前各該公司之虧損。並不以選擇合併
　　前為虧損公司或盈餘公司為存續公司而有所不同，是原告主張顯係誤解，尚無足
　　採。本件原處分核與首揭法令規定尚無不合。復查、訴願、再訴願遞予維持，亦
　　無不當。原告復執前詞爭執，自難謂為有理由。
　三據上論述，本件原處分及所為復查、訴願決定均無違誤，為此請求判決駁回原告
　　之訴。
　　理  由
一、關於前五年核定虧損扣除額部分：
  (一)原告八十六年度營利事業所得稅結算申報，原列報前五年核定虧損未扣除餘額一
    ０三、二０三、九四四元。被告以：原告係於八十二年十一月二十一日由百佳實
    業股份有限公司及台灣屈臣氏股份有限公司合併，以百佳實業股份有限公司為存
    續公司，並更名為屈臣氏百佳股份有限公司（即原告），其七十九年至八十二年
    度核定虧損未扣除餘額五五０、八三五、三六四元當中七十九年至八十一年部分
    係合併前百佳實業股份有限公司之虧損，依司法院釋字第四二七號解釋意旨，公
    司合併者應以合併基準時為準，更始計算合併後公司之盈虧，不得追溯扣抵合併
    前各該公司之虧損，該八十一年以前之虧損不得於合併後由原告主張扣除；至八
    十二年核定虧損一五四、九五０、九六五元，已於八十三年度及八十四年度扣抵
    完畢，截至八十五年度已無前五年虧損可資扣除，故本期亦已無前五年虧損可資
    扣除，所報前五年核定虧損未扣除餘額一０三、二０三、九四四元，否准認列，
    乃核定前五年核定虧損未扣除餘額為零元。原告不服，主張系爭虧損為其合併後
    存續公司合併前自己之虧損，不因合併及單純之變更名稱而影響其法人人格之同
    一性。被告否准合併虧損扣抵之見解，業已逾越所得稅法第三十九條但書規定之
    範疇，牴觸租稅法律主義之原則，顯然與相關法令鼓勵企業合併以增進產業效能
    之價值判斷互生杆格，在解釋方法上有規範體系不一致之矛盾等語。
  (二)按行為時所得稅法第三十九條規定：「以往年度營業之虧損，不得列入本年度計
    算。但公司組織之營利事業，會計帳冊簿據完備，虧損及申報扣除年度均使用第
    七十七條所稱藍色申報書或經會計師查核簽證，並如期申報者，得將經該管稽徵
    機關核定之前五年內各期虧損，自本年純益額中扣除後，再行核課。」該條但書
    規定得於本年純益額扣除之要件，僅以「公司組織之營利事業，會計帳冊簿據完
    備，虧損及申報扣除年度均使用第七十七條所稱藍色申報書或經會計師查核簽證
    ，並如期申報者」為其要件，並未以「未經合併之公司」為其要件。而財政部六
    十六年九月六日台財稅字第三五九九五號函釋：「．．．公司如因被合併而消滅
    ，合併後存續之公司與合併而消滅之公司並非同一公司，自不得扣除因合併而消
    滅之公司前三年內經該管機關查帳核定之虧損（七十八年十二月三十日修正前所
    得稅法第三十九條但書係規定得扣除前三年內各期虧損）。」等文，亦僅就被合
    併後存續之公司不得扣除消滅公司之虧損而為之釋示，足見依行為時之所得稅法
    文義及相關函釋，均無禁止合併後存續之公司扣除其本身合併前虧損之規定。又
    被告於八十六年五月九日司法院釋字第四二七號解釋公布前，對於合併後存續公
    司本身之前五年之虧損，乃適用上開所得稅法第三十九條但書之規定准予扣除，
    此亦為被告所不否認。且財政部於司法院釋字第四二七號解釋發布後，仍於八十
    七年六月二日以台財稅字第八七一九四六九七三號函對於「公司合併後，存續公
    司可否扣除合併前該存續公司前五年內經稽徵機關查帳核定之虧損疑義」，釋示
    略以：「有關司法院大法官議決釋字第四二七號解釋發布後，本部六十六年九月
    六日台財稅第三五九九五號函是否繼續適用問題，本部稅制委員會於研審所得稅
    法令時，已決議保留該函釋並繼續適用，故貴局所報之公司合併案，仍應依該函
    辦理」。查本件原告係於八十二年十一月二十一日由百佳實業股份有限公司及台
    灣屈臣氏股份有限公司合併，以百佳實業股份有限公司為存續公司，並更名為屈
    臣氏百佳股份有限公司（即原告），原告為合併後存續之公司，八十三年度起原
    告即有純益額，依行為時之所得稅法及財政部函釋，均得扣除申報前五年其公司
    本身於合併前之虧損，則被告嗣於原告本年度營利事業所得稅結算申報時，逕予
    否准原告扣抵其本身前五年核定虧損未扣除餘額，即與上開法條規定及函釋意旨
    不合，自非可取。
  (三)其次，依司法院釋字第四二七號解釋意旨：「營利事業所得之計算，係以其本年
    度收入總額減除各項成本費用、損失及稅捐後之純益額為所得額，以往年度營業
    之虧損，不得列入本年度計算，所得稅法第二十四條第一項及第三十九條前段定
    有明文。同法第三十九條但書旨在建立誠實申報納稅制度，其扣除虧損只適用於
    可扣抵期間內未發生公司合併之情形，若公司合併者，則應以合併基準時為準，
    更始計算合併後公司之盈虧，不得追溯扣抵合併前各該公司之虧損。財政部中華
    民國六十六年九月六日台財稅字第三五九九五號函與上開法條規定意旨相符，與
    憲法並無牴觸。至公司合併應否給予租稅優惠，則屬立法問題。」該解釋文除認
    前揭財政部六十六年之函釋，關於公司合併後不得扣抵消滅公司之虧損，與憲法
    並不牴觸外，並認公司合併後「不得追溯扣抵合併前各該公司之虧損」，似不論
    吸收合併或新設合併，均不得追溯扣抵合併前各該公司之虧損；如係吸收合併，
    亦無論存續或消滅公司之虧損均不得列報扣抵之，顯已擴大解釋不得扣抵之範圍
    ，則自該解釋後，顯然不利於合併後之存續公司，本件是否得予適用，端視該解
    釋係於何時生效。依司法院釋字一八五號解釋意旨，大法官會議之解釋依其性質
    具有與憲法、法律或命令同等之法源地位，而司法院釋字第四二七號解釋乃係針
    對所得稅法第三十九條所為之解釋，自具有與法律同等之法源地位，且本件合併
    後存續公司又因該解釋而有不利情形，自亦有「法律不溯及既往原則」之適用。
    此參酌司法院釋字第一八八號解釋，亦明示「本院依其聲請所為之解釋，除解釋
    文內另有明定者外，應自公布當日起發生效力。本院就法律或命令所為之統一解
    釋，既為各機關適用法令之準據，於其處理引起歧見之案件及同類案件，適用是
    項法令時，自亦應有其適用。」，是除解釋文內另有明定者外，應自公布當日起
    發生效力，並不得溯及既往。查上開釋字第四二七號解釋係於八十六年五月九日
    公布，且其解釋文及解釋理由書均無對該解釋之生效時期為特別規定，則該第四
    二七號解釋應自公布日起生效，允無疑義。本件原告與台灣屈臣氏股份有限公司
    合併案係發生於八十二年十一月二十一日，在該釋字第四二七號解釋公布之前，
    基於「法律不溯及既往」之原則，該解釋對於本件原告營利事業所得稅結算申報
    不能適用，實為當然之理。被告未慮及原告係於司法院釋字第四二七號解釋公布
    日前已完成合併之存續公司，逕依該號解釋否准原告列報扣抵前五年核定虧損未
    扣除餘額，尚非有據。
  (四)再按稅捐稽徵法第一條之一規定：「財政部依本法或稅法所發布之解釋函令，對
    於據以申請之案件發生效力。但有利於納稅義務人者，對於尚未核課確定之案件
    適用之」，乃「信賴保護原則」之行政法理。故退而言之，縱認司法院釋字第四
    二七號，就公司合併不得追溯扣抵合併前各該公司虧損之解釋，係在闡明法規（
    所得稅法第三十九條但書）之原意，應自法規生效之日起有其適用，不生「不得
    溯及既往」之問題，惟本件原告早在上開司法院解釋發布前即已完成合併，是時
    依前揭財政部函釋意旨，合併後存續公司得主張扣抵其本身前五年之虧損，業如
    前述，則基於「信賴保護原則」之行政法理，原告於上開司法院釋字第四二七號
    解釋發布前所為之公司合併，選擇其本身為存續公司，自仍應適用前揭財政部函
    釋意旨，准予扣除其本身前五年之虧損。
二、關於其他費用部分：
  (一)按其他費用或損失之原始憑證，除應取得確實證明文件者外，為統一發票或普通
    收據，為營利事業所得稅查核準則第一百零三條第三款所規定。
  (二)原告本期申報其他費用三五三、一七五、七六七元。被告初查以其中現金短缺一
    、００六、０八四元，未提供證明及憑證，依首揭查核準則規定，不予認列，核
    定其他費用為三五二、一六九、六八三元。原告以其係零售業，商品種類達數千
    種，每日交易量及現金收付頻繁，偶因店員之疏忽或找錯小額現金在所難免，若
    責令其就個別零散之現金短缺均取得外部憑證，顯不合營業實際，亦非實務所能
    ，且該部分均已入帳並經主管簽名核准，由會計師查核簽證，無虛偽浮報情事云
    云，申經復查結果，以原告就系爭短缺現金並未能提供確實證明文件，乃未准變
    更。一再訴願決定亦持與原處分相同之論見，經核並無違誤。本院於審理中復命
    原告提出系爭期間每日盤點收銀機內現金所製作之檢查紀錄、主管簽名核准入帳
    及電腦銷貨工作表等原始資料，作為其主張事實之證明，惟歷經數月仍未提出，
    自難信其主張為真實。又現金短缺與商品盤損並不相同，法無明文規定得準用商
    品盤損之查核程序，且會計師查核簽證之前，亦不可能去盤點其現金短缺損失情
    形，參以本件會計師之查核報告中，關於其他費用之內容並未單獨列出系爭現金
    短缺有多少，對此部分亦未加以任何說明（見原處分卷附會計師之查核報告書第
    二十二、二十三頁），可知僅憑會計師查核簽證，尚不足以證明其現金短缺損失
    之事實。
三、綜上所述，被告依前揭司法院釋字第四二七號解釋，否准原告本年度營利事業所
    得稅結算申報扣抵前五年核定虧損未扣除餘額一０三、二０三、九四四元之處分
    ，於法尚有未合。一再訴願決定未予糾正，亦有可議。原告執此指摘，為有理由
    ，自應由本院將再訴願決定、訴願決定及原處分（即復查決定）均予以撤銷，由
    被告另為適法之處分。至於否准原告列報其他費用項下現金短缺一、００六、０
    八四元，於法並無不合，一再訴願決定遞予維持，均無違誤，原告起訴意旨，仍
    執前詞，請求撤銷一再訴願決定及原處分，為無理由，應予駁回。
據上論結，本件原告之訴為一部有理由，一部無理由，依行政訴訟法第一百零四條、
民事訴訟法第七十九條但書，判決如主文。
中　　華　　民　　國　　九十一　　　年　　　十　　　　月　　   三　　　 日
                                  臺北高等行政法院  第三庭
                                            審判長  法  官　姜素娥
      　　　　　　　　　　　　　　　　　　　　      法　官　陳國成
      　　　　　　　　　　　　　　　　　　　　      法　官　林文舟
右為正本係照原本作成。
如不服本判決，應於送達後二十日內，向本院提出上訴狀並表明上訴理由，如於本判
決宣示後送達前提起上訴者，應於判決送達後二十日內補提上訴理由書（須按他造人
數附繕本）。
中　　華　　民　　國　　九十一　　　年　　　十　　　　月　　   四　　　 日
                                                    書記官  余淑芬
